【裁判字號】    92,訴,680
【裁判日期】    921224
【裁判案由】    拆屋還地等
【裁判全文】
臺灣士林地方法院民事判決                          九十二年度訴字第六八０號
    原      告  財團法人德明技術學院(即財團法人私立德明商業專科學校)
    法定代理人  壬○○
    訴訟代理人  蔡鴻斌律師
    被      告  丁○○
                己○○
                乙○○
                甲○○
    右  四  人
    訴訟代理人  庚○○
    被      告  丙○○
                辛○○
    右  二  人
    訴訟代理人  戊○○
當事人間請求拆屋還地事件，本院於九十二年十二月四日言詞辯論終結，判決如下：
    主    文
被告丁○○、己○○、乙○○、甲○○應將坐落台北市○○區○○段一小段五二｜一
０一地號土地上如附圖所示Ｂ、Ｆ部分之建物即門牌號碼台北市○○路○段九一巷九
二弄四三號房屋（面積十一．六平方公尺）拆除搬清後，將土地返還原告。並給付原
告新台幣參萬捌仟陸佰肆拾柒元，及自民國九十二年一月十五日起迄清償日止依年息
百分之五計算之利息，及自民國九十二年一月十五日起至返還上開土地之日止，按月
給付原告新台幣陸佰柒拾參元。
被告丙○○、辛○○應將坐落台北市○○區○○段一小段五二｜三五地號土地上如附
圖所示Ｋ部分之建物即門牌號碼台北市○○路○段九一巷九二弄四三之一號房屋（面
積三十九．三平方公尺）拆除搬清後，將土地返還原告。並給付原告新台幣壹拾參萬
零玖佰參拾貳元，及自民國九十二年一月十五日起迄清償日止，依年息百分之五計算
之利息，及自民國九十二年一月十五日起至返還上開土地之日止，按月給付原告貳仟
貳佰柒拾玖元。
原告其餘之訴駁回。
訴訟費用由被告丁○○、己○○、乙○○、甲○○負擔五分之一、被告丙○○、辛○○負擔五分之三，餘由原告負擔。
本判決第一項、第二項於原告分別以新台幣玖萬元、新台幣參拾萬元或等額之台灣土
地銀行內湖分行可轉讓定期存單分為被告丁○○、己○○、乙○○、甲○○及被告丙○○、辛○○供擔保後，各得假執行。
原告其餘假執行之聲請駁回。
    事實暨理由
一、原告起訴主張：台北市○○區○○段一小段五二｜三五、五二｜一０一等地號（
    下稱系爭土地），為原告所有，被告等並無任何正當權源卻占有使用，其無法律
    上原因而占有系爭土地，受有相當於租金之利益，並致原告受有損害，爰依民法
    共同侵權行為及不當得利之規定及民法第七百六十七條規定請求被告等拆除地上
    物後返還外並請求被告連帶給付原告相當於租金之損害賠償等語，並聲明：一、
    被告丁○○、己○○、乙○○、甲○○應將系爭土地，如附圖Ｂ、Ｆ所示，面積
    十一．六平方公尺上之房屋及其他地上物拆除，並返還基地予原告。二、被告丁○○、己○○、乙○○、甲○○應給付原告新台幣（下同）十二萬八千八百二十
    一元，及自民國（下同）九十二年一月十五日起迄清償日止依年息百分之五計算
    之利息。三、被告丁○○、己○○、乙○○、甲○○應自九十二年一月十五日起
    迄右聲明一土地返還之日止，按月給付原告二千二百四十三元。四、被告丙○○
    、辛○○應將系爭土地，如附圖Ｋ所示，面積三十九．三平方公尺上之房屋及其
    他地上物拆除，並返還基地予原告。五、被告丙○○、辛○○應給付原告四十三
    萬六千四百三十七元，及自九十二年一月十五日起迄清償日止，依年息百分之五
    計算之利息。六、被告丙○○、辛○○應自九十二年一月十五日起迄右聲明四土
    地返還之日止，按月給付原告七千五百九十八元。七、訴訟費用由被告等負擔。
    八、原告願以現金或等額之台灣土地銀行內湖分行可轉讓定期存單供擔保，請准
    宣告假執行。
二、被告丁○○、己○○、乙○○、甲○○則以：我們占有的Ｂ、Ｆ是沒有使用權限
    ，我們會賠償，但以申報地價百分之十計算不當得利則過高等語置辯，並聲明：
    駁回原告之訴。被告丙○○、辛○○則以：我們無權占有Ｋ部分屬於原告所有，
    但我們不是不搬，是因為我們沒有能力等語置辯，並聲明：駁回原告之訴。
三、查原告主張系土地為其所有，然為被告等人無權占有之事實，業據原告提出土地
    及建物登記簿謄本為證，並經本院囑託台北市中山地政事務所人員會同到場勘驗
    屬實，制有勘驗筆錄、土地複丈成果圖可稽，且為被告所不爭執，原告主張堪信
    為真實。
四、本件兩造爭執之重點在於被告就系爭土地是否有占有之正當權源？經查：
（一）就台北市○○路○段九一巷九二弄四三號房屋（如附圖所示Ｂ、Ｆ部分）：
      查如附圖所示Ｂ、Ｆ部分現為被告丁○○、己○○、乙○○、甲○○占用、且
      該部分系爭土地為原告所有，面積各為十一．二平方公尺及０．四平方公尺事
      實，業經本院勘驗現場並囑託台北市中山地政事務所就系爭建物占用之位置、
      面積測量屬實，有勘驗筆錄及台北市中山地政事務所土地複丈成果圖附卷可稽
      ，且為被告四人所不爭執，堪信屬實。是原告基於民法第七百六十七條物上請
      求權，訴請伊將如附圖所示Ｂ及Ｆ部分之建物拆除搬清，返還系爭土地與原告
      ，為有理由。
（二）就台北市○○路○段九一巷九二弄四三之一號房屋（如附圖所示Ｋ部分）：
      查如附圖所示Ｋ部分現為被告丙○○、辛○○占用、且該部分系爭土地為原告
      所有，面積為三十九．三平方公尺事實，業經本院勘驗現場並囑託台北市中山
      地政事務所就系爭建物占用之位置、面積測量屬實，有勘驗筆錄及台北市中山
      地政事務所土地複丈成果圖附卷可稽，且為被告二人所不爭執，堪信屬實。是
      原告基於民法第七百六十七條物上請求權，訴請伊將如附圖所示Ｋ部分之建物
      拆除搬清，返還系爭土地與原告，為有理由。
五、又按無法律上之原因而受利益，致他人受損害者，應返還其利益，民法第一百七
    十九條定有明文，而無權占有他人土地，可能獲得相當於租金之利益為社會通常
    之觀念，最高法院六十一年台上字第一六九五號判例可資參照。如上所述，被告
    無權占有系爭房屋，其因無權占有系爭房屋而顯然受有相當於免付租金之利益，
    並致原告受有無法使用收益之損害，從而原告援引不當得利、侵權行為規定，請
    求被告返還不當得利及損害賠償，於法自無不合。而被告因無權占有原告所有系
    爭房屋之侵權行為而受利益，同時致原告受損害，發生損害賠償請求權與不當得
    利返還請求權競合，原告併予主張尚無不可。至於被告應返還之不當得利及給付
    之損害賠償金額，按城市房屋之租金以不超過土地及其建築物申報總價額年息百
    分之十為限，土地法第九十七條定有明文，而土地法第九十七條所謂土地及建築
    物之總價額，土地價額係指法定地價即土地所有人依該法規定所申報之地價，在
    公有土地係以公告地價為申報地價，建築物價額則指該管市、縣地政機關估定之
    價額，此觀土地法第一百四十八條、土地法施行法第二十五條、平均地權條例施
    行細則第廿一條之規定自明，惟此年息百分之十為限，乃指房屋租金之最高限額
    而言，非謂所有租賃房屋之租金必須照申報價額年息百分之十計算之，尚須斟酌
    基地之位置，工商繁榮程度、使用人利用基地之經濟價值、所受利益，彼等關係
    及社會感情等情事以為決定，最高法院四十六年台上字第八五五號、六十八年台
    上字第三○七一號亦著有判例。
（一）本院斟酌系爭土地雖位於台北巿內湖區，然地處偏僻對外僅靠一條三米產業道
      路聯繫其交通不易，且緊臨山邊周圍雜樹遍布生活機能不便，且系爭建物亦係
      以紅磚建造、鐵皮屋頂之斜背式之建物，且其功能亦僅供被告等人居住之用，
      本院認應以系爭建物之申報地價及房屋評定現值年息百分之三計算被告之不當
      得利及賠償金額。
（二）被告丁○○、己○○、乙○○、甲○○部分：
  １、查系爭建物坐落之台北市○○區○○段一小段五二之一○一地號土地，八十六
      年七月至八十九年六月三十日止之申報地價為每平方公尺二萬一千二百元，占
      用十一．六平方公尺之土地申報地價為二十四萬五千九百二十元。
      【21200×11.6＝245920】
      按申報總價年息百分之三計算，自八十七年一月十五日至八十九年六月三十日
      共二年又一百六十八天，被告之不當得利各為一萬八千一百四十二元。
      【245920× 3% ×（2+168/366）＝18142】（元以下四捨五入）
  ２、該土地之申報地價自八十九年七月一日起調整為每平方公尺二萬三千二百元，
      占用土地申報地價為二十六萬九千一百二十元。
      【23200×11.6＝269,120】
      按申報總價年息百分之三計算，自八十九年七月一日至九十二年一月十五日共
      二年又一百九十七天，被告之不當得利各為二萬零五百零五元。
      【269120×3% ×(2+197/365)＝20505】。
  ３、以上二項，即催告期滿前五年損害賠償與不當得利合計三萬八千六百四十七元
      。
      【18142+20505＝38647】
  ４、至於催告期滿後，土地返還前每月之損害賠償或不當得利為六百七十三元。
      【（269120×3%）÷12=673】
（三）被告丙○○與辛○○部分：
  １、占用台北市○○區○○段一小段五二之三五地號土地八十六年七月至八十九年
      六月三十日之申報地價為每平方公尺二萬一千二百元，占用三十九．三平方公
      尺之土地申報地價為八十三萬三千一百六十元。
      【21200×39.3＝833160】
      按申報總價年息百分之三計算，自八十七年一月十五日至八十九年六月三十日
      共二年又一百六十八天，被告之不當得利各為六萬一千四百六十三元。
      【833160 ×3%×(2+168/366)＝61463】
  ２、該土地之申報地價自八十九年七月一日起調整為每平方公尺二萬三千二百元，
      占用土地申報地價為九十一萬一千七百六十元。
      【23200×39.3＝911760】
      按申報地價年息百分之三，自八十九年七月一日至九十二年一月十五日共二年
      又一百九十七天，被告之不當得利各為六萬九千四百六十九元。
      【911760×3% ×(2+197/365)＝69469】
  ３、以上二項，即催告期滿前五年損害賠償與不當得利合計十三萬零九百三十二元
      。
      【61463+69469＝130932】
  ４、至於催告期滿後，土地返還前每月之損害賠償或不當得利為二千二百七十九元
      。
      【（911760×3%）÷12＝2279】
六、綜上所述，原告請求被告拆屋還地，並連帶給付相當於如主文第一、二項所示租
    金之利益部分，於法尚無不合，應予准許，逾上開部分請求則無理由，應予駁回
    。
七、原告陳明願供擔保，聲請宣告假執行，經核其勝訴部份，合於法律規定，爰酌定
    相當之擔保金額宣告之；其餘假執行之聲請，因該部份訴之駁回而失所依據，應
    予駁回。
八、本件事證已臻明確，兩造其餘攻擊防禦方法，核與判決基礎無影響，爰不一一論
    駁，附此敘明之。
九、據上論結，本件原告之訴一部有理由一部無理由，依民事訴訟法第七十九條但書
    、第八十五條第一項、第三百九十條第二項，判決如主文。
中      華      民      國    九十二    年     十二     月    二十四    日
                                        臺灣士林地方法院民事第二庭
                                            法      官  陳梅欽
右為正本係照原本作成。
如對本判決上訴須於判決送達後廿日內向本院提出上訴狀。
中      華      民      國    九十二    年     十二     月    二十九    日
                                            法院書記官  劉曉玲


司法院資訊處製作；財團法人民間司法改革基金會備份。
